臺灣高等法院民事判決
110年度上易字第1142號
上    訴    人
即附帶被上訴人  劉祐麟  
                涂雅珊  

上  列  一  人
訴 訟 代 理 人  王永春律師
被  上  訴  人
即 附帶上訴 人  林采嫻  
訴 訟 代 理 人  蔡炳楠律師
上列當事人間請求損害賠償事件，上訴人對於中華民國110年10
月27日臺灣新北地方法院第一審判決（110年度訴字第1309號）
提起上訴，被上訴人提起一部附帶上訴，本院於111年3月29日言
詞辯論終結，判決如下：
    主      文
上訴駁回。
原判決關於駁回附帶上訴人後開第三項之訴部分，及訴訟費用之
裁判均廢棄。
附帶被上訴人應再連帶給付附帶上訴人新臺幣貳拾萬元，及劉祐
麟部分自民國一一０年四月八日起、涂雅珊部分自民國一一０年四
月二十日起，均至清償日止，按年息百分之五計算之利息。
第一、二審訴訟費用，由上訴人即附帶被上訴人連帶負擔。
    事實及理由
林采嫻主張：伊與劉祐麟為夫妻，並育有二女一子。詎劉祐麟
  於民國108年間與涂雅珊（下合稱劉祐麟等二人）結識後，其
  二人竟逾越一般正常交誼之行為，共同私下出遊，並發生性行
  為，持續前述不當男女關係之期間約2年。嗣伊於109年10月間
  發現其二人間之LINE通訊等紀錄，始知劉祐麟等二人有前述侵
  害伊配偶權之行為，精神上受有莫大痛苦（即非財產上損害）
  等情，爰依侵權行為之法律關係，求為命劉祐麟等二人連帶給
  付慰撫金新臺幣（下同）150萬元，並加計自起訴狀繕本送達
  翌日起算法定遲延利息之判決（原審判命劉祐麟等二人連帶給
  付20萬元本息，駁回林采嫻其餘之請求。劉祐麟等二人不服，
  提起上訴；林采嫻則就其受不利判決中之20萬元本息部分，提
  起一部附帶上訴。另未繫屬本院部分，下不予贅述）。答辯聲
  明：上訴駁回。附帶上訴聲明：㈠原判決關於駁回林采嫻後開
  第㈡項之訴部分廢棄。㈡上開廢棄部分，劉祐麟等二人應再連帶
  給付林采嫻20萬元，及自起訴狀繕本送達翌日起至清償日止，
  按年息5%計算之利息。
劉祐麟等二人上訴聲明：㈠原判決不利於劉祐麟等二人部分廢棄
  。㈡上開廢棄部份，林采嫻於第一審之訴及假執行之聲請均駁
  回。答辯聲明：附帶上訴駁回。並各以下列情詞，資為抗辯：
㈠劉祐麟：伊於108年間因交際應酬所需，結識從事按摩業之涂雅
  珊，兩人雖有逢場作戲之往來與對話，惟實際上並無不當交誼
  或發生性行為等侵害配偶權之行為，林采嫻之主張純屬誤會，
  否則其慰撫金請求金額亦屬過高等語。
㈡涂雅珊：伊因於按摩店任職而結識攜帶客戶前來消費之劉祐麟
  ，兩人間僅於言語上逢場作戲，並無實質男女朋友關係，亦無
  逾越一般正常交誼之行為，嗣因劉祐麟家人有一再騷擾伊之行
  為，基於報復，始以LINE或簡訊要求劉祐麟應給付伊200萬元
  。伊與劉祐麟之往來，並無侵害林采嫻配偶權，縱認有侵害，
  其慰撫金請求金額亦屬過高等語。
按因故意或過失，不法侵害他人之權利者，負損害賠償責任；
  不法侵害他人基於配偶關係之身分法益而情節重大者，被害人
  雖非財產上之損害，亦得請求賠償相當之金額，分別為民法第
  184條第1項前段、第195條第3項準用第1項所明定。又婚姻係
  配偶雙方自主形成之永久結合關係，除使配偶間在精神上、感
  情上與物質上得以互相扶持依存外，並具有各種社會功能，乃
　家庭與社會形成、發展之基礎，自受憲法所保障。有配偶者與
  第三人間發生性行為，涉及個人得自主決定是否及與何人發生
  性行為之性行為自由（即性自主權），此與個人之人格有不可
  分離之關係，為憲法第22條所保障之基本權，是基於比例原則
  ，通（相）姦行為固損及婚姻關係中原應信守之忠誠義務，並
  有害對方之感情與對婚姻之期待，但尚未明顯損及公益，是司
  法院釋字第791號解釋業於109年5月間宣告刑法第239條之通（
  相）姦罪自公布日起失其效力，亦即對於通（相）姦行為不再
  以刑事罪責相繩。然婚姻既係以夫妻之共同生活為其目的，配
  偶應互相協力保持其共同生活之圓滿安全及幸福，而互負誠實
  之義務。苟一方有不誠實之行為，致破壞共同生活之圓滿安全
  及幸福者，自屬違反婚姻契約之義務，而侵害他方基於配偶關
  係應受保護之身分法益（即配偶權），與該配偶共同為前述足
  以破壞夫妻共同生活圓滿安全及幸福之行為者，為侵害配偶權
  之共同行為人，應連帶負民事賠償責任，此不因通（相）姦除
  罪化，而有二致。經查：
㈠林采嫻於103年7月間與劉祐麟結婚，並育有3名年幼子女，劉祐
  麟於婚姻關係存續中之108年間，因交際應酬所需結識從事按
  摩業之涂雅珊，雙方持續往來約1年半至2年等情，乃為兩造所
  不爭執，並有劉祐麟全戶戶籍謄本，及兩造均不爭執其形式真
  正之劉祐麟等二人間、其二人與林采嫻間及劉祐麟胞姊（妹）
  與涂雅珊間之LINE或iMessage通訊紀錄可稽（見原審卷㈠第31
  至71頁、卷㈡第65、83頁、本院卷第48、86頁）。
㈡又證明應證事實之證據資料，並不以可直接單獨證明之直接證
  據為限，凡先綜合其他情狀，證明某事實，再由某事實為推理
  的證明應證事實，該證明某事實之間接證據，亦包括在內。審
  諸前揭通訊紀錄所載內容，可知劉祐麟曾向涂雅珊表示：伊很
  愛涂雅珊，所以無法離開她，才會一直藕斷絲連、變成占有，
  是其妻的老公，也是涂雅珊兩人的老公，從來沒有把涂雅珊當
  小三看，與涂雅珊在一起也一種責任，且與其妻相較，伊更常
  與涂雅珊發生性行為（即「幹」），但當初兩人在一起時涂雅
  珊就知道伊已結婚，伊想讓小孩有個完整的家，所以一方面想
  要擁有涂雅珊，又想保留家庭的健全，伊如果選擇涂雅珊的話
  ，小孩要怎麼辦，所以一切等小孩大一點再說，涂雅珊應知倘
  若法律允許伊可以再娶一個老婆，怎會不娶她，是涂雅珊後來
  在分手時要求伊拿200萬元出來，伊才會跟伊老婆講出此事（
  見原審卷㈠33至39、47、57頁）；而涂雅珊則曾於通訊中向劉
  祐麟表示：伊早就知道有這麼一天，如果劉祐麟離開了，伊什
  麼都沒有，人財兩失、真情換絕情，滿腦都是劉祐麟兩邊幹(
  即劉祐麟與其妻或伊都發生性行為）的畫面，並曾傳送其與劉
  祐麟同處溫泉旅館房間浴室（均有著衣）之照片予劉祐麟夫妻
  二人，謂伊與劉祐麟（交往時）幾乎每天膩在一起，劉祐麟上
  班時也帶著伊；甚至於與林采嫻聯繫時，向其求證這兩年來劉
  祐麟夫妻間有無發生過（性）關係，因為劉祐麟都跟伊說沒有
  ；另於與劉祐麟胞姐聯繫時表示當初劉祐麟跟伊說其妻在外面
  偷吃，他抓到沒有離婚都是為了小孩，要在小孩面前做好爸媽
  ，他們的婚姻只是一張紙，戒指是劉祐麟抓伊去買的，結果他
  講的話，兩邊都不一樣，怎知他們夫妻後來吵成這樣等語（見
  原審卷㈠第35、39、43、55、61、63、69頁）。　
㈢是由前述客觀事證，足證劉祐麟等二人基於自由意志，於上揭
  通訊過程中已自承二人均知劉祐麟已婚，並與其妻林采嫻育有
  子女，仍逾越一般正常交誼，私下共遊並發生性行為，甚至各
  自意欲獨占對方（性自主權），其情甚為明確。是劉祐麟等二
  人辯稱：伊二人間之往來與對話僅為逢場作戲，或純屬涂雅珊
  罹患恐慌症、失眠症及憂鬱症等病症發作時失去理性思考能力
  下所為，實際上並無不當交誼或發生性行為云云，顯屬臨訟卸
  責之詞，並無可取。從而，林采嫻依侵權行為之法律關係，請
  求劉佑麟等二人連帶賠償其所受非財產上損害，核屬有據。
㈣次按，民法第195條第1項所謂相當，應斟酌雙方身分資力與加
  害程度，及其他各種情形核定之。本院審酌：林采嫻為00年次
  ，大學畢業，於103年7月間與劉祐麟結婚，並育有3名子女，
  於109年度約有近60萬元之股利及薪資所得，名下無其他不動
  產或車輛；劉祐麟為00年次，二、三專肄業，從事營造業，10
  9年度名下無課稅財產，有罹癌父親及前述子女待扶養；涂雅
  珊為00年次，高職畢業，未婚，原從事按摩業，目前待業中，
  於109年度名下無課稅財產，且罹患恐慌症、失眠症及憂鬱症
  等病症，而自106年5月間起持續就診多年之兩造學、經歷、身
  分及資力均非豐等情狀（見原審限閱卷共二宗、原審卷㈡第139
  頁），並考量劉祐麟等二人逾越一般正常交誼，相約出遊及發
  生性行為，致林采嫻精神受創，出現失眠、焦慮不安、憂鬱症
  ，而自110年1月間持續就診中(見原審卷㈡第67頁
　、本院卷第133頁）等侵害配偶權之加害情形、手段與程度等
  一切情節，認林采嫻請求劉祐麟等二人連帶給付非財產上損害
  （即慰撫金）40萬元，可認適當；劉祐麟等二人抗辯前揭慰撫
  金請求數額過高，尚無足採。
綜上所述，林采嫻依侵權行為之法律關係，請求劉祐麟等二人
  連帶給付40萬元，及各自起訴狀繕本送達翌日即劉祐麟、涂雅
  珊依序自110年4月8日、同年月20日（見原審卷㈠83、85頁）起
  至清償日止，按年息5%計算之利息，為有理由，應予准許。
　原審就上開部分，判命劉祐麟等二人連帶給付20萬元本息，並
  依職權宣告林采嫻得假執行，及諭知劉祐麟等二人供擔保後得
  免為假執行，核無不當，劉祐麟等二人之上訴意旨指摘原判決
  此部分不當，求予廢棄改判，為無理由，應駁回其上訴。又林
  采嫻提起附帶上訴，請求劉祐麟等二人應再給付20萬元本息，
  為有理由，爰由本院將原判決此部分廢棄，改判如主文第三項
  所示。
本件事證已臻明確，兩造其餘攻擊、防禦方法及舉證，經核與
　判決結果無影響，爰不逐一論列，附此敘明。
據上論結，劉祐麟等二人之上訴為無理由，林采嫻之附帶上訴
  為有理由，爰判決如主文。　　
中　　華　　民　　國　　111 　年　　4 　　月　　12　　日
                  民事第七庭    
                      審判長法  官  李昆霖
                            法  官  譚德周
                            法  官  林翠華
正本係照原本作成。
不得上訴。
中　　華　　民　　國　　111 　年　　4 　　月　　12　　日
　　　　　　　　　　　　　  書記官  黃文儀